臺灣高等法院民事判決　　　　　　　　99年度上易字第1143號
上　訴　人　郭妙珍
　　　　　　藍國龍
　　　　　　郭承權
　　　　　　簡明珠
　　　　　　郭承騰
　　　　　　藍文彬
　　　　　　翁養柱
共　　　同
訴訟代理人　龔君彥律師
複代理人　　黃雅婷律師
　　　　　　林育任律師
被上訴人　　孫衛文
訴訟代理人　施竣中律師
上列當事人間請求確認債權存在事件，上訴人對於中華民國99年
9月30日臺灣臺北地方法院99年度訴字第2001號第一審判決提起
上訴，本院於100年5月17日言詞辯論終結，判決如下：
    主      文
上訴駁回。
第二審訴訟費用由上訴人負擔。
    事實及理由
一、被上訴人主張：伊與訴外人羅騰立（下稱羅騰立）間因請求
    返還價金訴訟，經法院判命羅騰立給付伊新台幣（下同）48
    0萬元及加計自民國（下同）96年2月17日起算法定遲延利息
    確定（即本院96年度上字第778號民事確定判決，下稱返還
    價金確定判決）。伊乃於98年12月23日持前開確定判決為執
    行名義，聲請對羅騰立之財產強制執行，經執行法院於98年
    12月30日核發執行命令，扣押羅騰立因另案請求土地所有權
    移轉登記訴訟（即本院98年上字第195號民事確定判決，下
    稱土地所有權移轉登記確定判決），而對上訴人取得150萬
    元及加計自96年11月6日起算法定遲延利息之金錢債權。詎
    上訴人郭妙珍、藍文彬、藍國龍等三人竟於99年1月15日以
    對於執行數額尚有爭議及其他對抗羅騰立之事由，聲明異議
    ，否認羅騰立對上訴人有前開150萬元本息之金錢債權存在
    等情。爰依強制執行法第120條第2項規定，求為判決確認羅
    騰立對上訴人有150萬元及自96年11月6日起至清償日止之法
    定遲延利息債權存在（原審為上訴人敗訴之判決，上訴人聲
    明不服，提起上訴）。並於本院答辯聲明：如主文所示。
二、上訴人則以：羅騰立於95年3月30日以5420萬元向上訴人購
    買坐落台北縣三重市○○○段905、906地號土地及其上門牌
    台北縣三重市○○○路5號、20號、13號、18號、21號、22
    號、23號、24號、10號、12號、7號、9號建物（下稱系爭房
    地），雙方並簽訂房地買賣契約書。羅騰立已依約給付簽約
    款及用印款300萬元，並補貼利息48萬元。詎羅騰立於尾款
    交付期限拒不付清尾款，經上訴人催告仍未獲置理，上訴人
    遂於95年8月30日解除系爭房地買賣契約，並沒收羅騰立前
    開已付之價金，羅騰立並應賠償上訴人違約金150萬元。又
    羅騰立前開違約之行為，致上訴人受有尾款價金5120萬元之
    預期利益即利息之損失67萬6021元、貸款利息損失10萬5688
    元、租金損失23萬8000元，預期利息收益損失21萬3333元、
    另將系爭房地出售他人所須支出之勞力費用等損害20萬4800
    元，合計1423萬7842元；系爭買賣契約第9條第2項前段約定
    ，羅騰立亦應支付上訴人未付價金5120萬元按日以千分之二
    計算之滯納金計317萬4400元；上訴人自得以前開金額與羅
    騰立系爭150萬元本息債權為抵銷，經抵銷後，上訴人即未
    對羅騰立負有任何債務等語，資為抗辯。並於本院上訴聲明
    ：(一)原判決廢棄。(二)上開廢棄部分，被上訴人在第一審之訴
    駁回。
三、查，(一)羅騰立與上訴人間請求土地所有權移轉登記訴訟，經
    法院判命上訴人應給付羅騰立150萬元及加計96年11月6日起
    至清償日止之法定遲延利息確定；(二)被上訴人於98年12月23
    日以前開返還價金確定判決為執行名義，向執行法院聲請就
    羅騰立之財產為強制執行（即原法院98年度司執字第116732
    號強制執行事件）；(三)執行法院於98年12月30日以北院隆98
    司執火字第116732號執行命令，扣押羅騰立對上訴人在上開
    150萬元本息金額範圍內之金錢債權；(四)上訴人郭妙珍、藍
    文彬、藍國龍等三人於99年1月15日以對於執行數額尚有爭
    議及其他對抗羅騰立之事由，聲明異議，否認羅騰立對上訴
    人之系爭150萬元本息債權存在等情，有卷附原法院96年度
    訴字第672號判決、本院96年度上字第788號判決暨確定證明
    書、原法院95年度訴字第11984號判決、本院98年度上字第
    195號判決、強制執行聲請狀、執行法院98年12月30日北院
    隆98司執火字第116732號執行命令、上訴人郭妙珍等三人聲
    明異議狀可憑（見原審卷第8至33頁、第77至84頁），並經
    本院依職權調閱前開土地所有權移轉登記訴訟及強制執行卷
    宗核閱屬實（見本院卷第31至32頁），且為兩造所不爭執（
    見原審卷第111至112頁、本院卷第36至37頁、第63至64頁、
    第79至80頁、第84至85頁），堪信為真。
四、本件應審究者為(一)上訴人對羅騰立有無債權可資抵銷？(二)債
    務人羅騰立對上訴人是否有150萬元本息債權存在？茲分別
    論述如下：
(一)、上訴人對羅騰立有無債權可資抵銷？
  1.法院於判決理由中，就訴訟標的以外當事人所主張或抗辯足
    以影響判決結果之重要爭點，本於當事人完足舉證及辯論之
    結果，已為實質之判斷者，基於當事人之程序權業受保障，
    可預見法院對於該爭點之判斷將產生拘束力而不致生突襲性
    裁判，仍應賦予該判斷一定之拘束力，以符程序上誠信原則
    及訴訟經濟。是同一當事人間就該重要爭點提起之其他訴訟
    ，除有原判斷顯然違背法令、或當事人提出新訴訟資料足以
    推翻原判斷、或原確定判決之判斷顯失公平、或前訴訟與本
    訴訟所得受之利益（即標的金額或價額）差異甚大等情形，
    可認當事人為與原判斷相反之主張，不致違反誠信原則外，
    應解為當事人及法院就該經法院判斷之重要爭點之法律關係
    ，均不得為相反之主張或判斷（最高法院98年度台上字第10
    90號判決意旨參照）。
  2.經查：
    (1)、羅騰立與上訴人間之另案土地所有權移轉登記訴訟，經
        法院以羅騰立未依雙方簽訂之房地買賣契約約定期限交
        付尾款，致給付遲延，經上訴人於95年9月1日合法解除
        契約，並依該契約第9條第2項約定沒入羅騰立所交付之
        簽約款及用印款計300萬元作為違約金。因羅騰立主張
        該違約金過高，請求酌減；上訴人則以羅騰立前開違約
        之行為，致其受有尾款價金預期利益之損失67萬6021元
        、貸款利息損失10萬5688元、租金損失23萬8000元，預
        期利息收益損失21萬3333元、另將系爭房地出售他人所
        須支出之勞力費用等損害20萬4800元，合計1423萬7842
        元為由，抗辯依房地買賣契約第9條第2項約定，沒入前
        開價金300萬元部分，並無違約金過高之情事，經法院
        予以審酌後，認前開違約金仍應酌減至150萬元為允當
        ，故上訴人沒入超逾前開150萬元之違約金部分，即屬
        不當得利，並據此判命上訴人應返還150萬元並加付自
        96年11月6日起算之遲延利息予羅騰立等情，有卷附原
        法院95年度訴字第11984號民事判決、本院98年度上字
        第195號民事判決可憑（見原審卷第15至26頁）。
    (2)、由此可證，上訴人主張對於羅騰立依雙方簽訂之房地買
        賣契約第9條第2項約定沒入違約金，既經前開確定判決
        予以一一審認後，仍酌減違約金以150萬元為允當（見
        原審卷第25至26頁本院98年度上字第195號民事判決理
        由六之(五)所示即明），則上訴人於本件再以同一事由，
        主張依雙方簽訂之房地買賣契約書第9條第2項約定，對
        於羅騰立有損害賠償債權計1423萬7842元，既未提出新
        訴訟資料以資推翻前開確定判決之審認，則本院自應受
        前開確定判決理由之拘束。
    (3)、雖上訴人抗辯：依系爭買賣契約第9條第2項前段約定，
        亦應支付上訴人未付尾款5120萬元按日以千分之二計算
        之滯納金計317萬4400元，並以此金額與150萬元本息為
        抵銷云云。但查：
        、按違約金，有屬於損害賠償約定之性質者，有屬於
            懲罰性之性質者，倘屬前者，違約金既視為因不履
            行債務而生損害之賠償總額，即不得於請求給付違
            約金外，又請求損害賠償（最高法院80年度台上字
            第1457號判決參照）；而當事人所約定之違約金究
            屬何性質，應依當事人之意思定之，倘當事人未約
            定，則視為以預定債務不履行之損害賠償額為目的
            ，此觀民法第250條第2項之規定自明（最高法院86
            年度台上字第3397號判決參照）。又，違約金除當
            事人另有訂定外，視為因不履行而生損害之賠償總
            額（民法第252條第2項前段參照）。
        、觀諸系爭房地買賣契約第9條第2項約定：「甲方（
            指羅騰立）全部或一部不按本約第3條約定付款時
            ，每逾1日（自逾期日起至完全給付日止）甲方應
            加付按未支付價款千分之二計算滯納金，於補交時
            一併繳清。如經乙方通知期限繳納，逾期仍不履行
            時，乙方（指上訴）得解除本契約，並沒收甲方已
            繳之價款，作為違約賠償，買賣標的物任憑乙方處
            理，甲方不得異議。…」（見土地所有權移轉登記
            訴訟第一審卷(一)第18頁），可證雙方約定羅騰立因
            逾期未繳買賣價金尾款，經上訴人通知限期繳納未
            果，羅騰立依系爭契約第9條第2項後段所須支付之
            違約金，核其性質應屬羅騰立因不履行債務而生損
            害賠償總額之預定（此觀原審卷第25至26頁本院98
            年度上字第195號判決理由六(五)即明）。
        、準此，本件上訴人與羅騰立就系爭房地買賣契約第
            9條第2項所約定，因羅騰立不履行債務所應支付之
            違約金，既屬羅騰立因系爭房地買賣契約致上訴人
            所生損害賠償總額之預定，則另案土地所有權移轉
            登記訴訟之確定判決（即本院98年度上字第19 5號
            確定判決），業已酌減上訴人依上開約定所得請求
            之違約金為150萬元，即應視為上訴人與羅騰立間
            就系爭房地買賣契約因債務不履行所生之損害賠償
            總額之預定，則揆諸前開說明，上訴人自不得再依
            系爭房地買賣契約第9條第2項前段規定，另向羅騰
            立不履行債務之滯納金甚明。故上訴人以系爭房地
            買賣契約第9條第2項前段約定，羅騰立應支付上訴
            人未付尾款5120萬元按日以千分之二計算之滯納金
            計317萬4400元，並以此金額與150萬元本息為抵銷
            云云，並無可取。
   (4)、再按，債務之抵銷，以雙方當事人互負債務為必須具備
       之要件，若一方並未對他方負有債務，則根本上即無抵
       銷之可言（最高法院18年上字第1709號判例參照）。本
       件上訴人既未舉證對羅騰立有何債權存在，業如前述，
       則上訴人抗辯對羅騰立之債務已經抵銷，並未對羅騰立
       負有任何債務云云，要無可採。
(二)、羅騰立對上訴人是否有150萬元本息債權存在？
    依上說明，另案土地所有權移轉登記訴訟，既已判決上訴人
    應給付羅騰立150萬元及加計自96年11月6日起至清償日止之
    法定遲延利息確定在案（見原審卷第15至26頁），而上訴人
    對於羅騰立並無其他債權可資抵銷，堪認羅騰立對於上訴人
    系爭150萬元本息債權自屬存在甚明。
五、從而，被上訴人依強制執行法第120條第2項規定，訴請確認
    羅騰立對上訴人有150萬元及自96年11月6日起至清償日止之
    法定遲延利息債權存在為有理由，應予准許。是則原審為上
    訴人敗訴之判決，於法並無違誤。上訴意旨仍執前詞指摘原
    判決不當，求予廢棄改判，為無理由，應予駁回。
六、本件事證已臻明確，兩造其餘之攻擊或防禦方法，經本院審
    酌後均認與本件之結論無涉，茲不再一一論列，併予敘明。
七、據上論結，本件上訴為無理由，依民事訴訟法第449條第1項
    、第78條，判決如主文。
中    華    民    國   100    年    5     月    31    日
                    民事第十三庭
                        審判長法  官     蕭艿菁
                              法  官     賴劍毅
                              法  官     楊絮雲
正本係照原本作成。
不得上訴。
中    華    民    國   100    年    6     月    1     日
                              書記官     蔡慧娟